【裁判字號】    97,交聲,1696
【裁判日期】    970619
【裁判案由】    聲明異議
【裁判全文】
臺灣臺中地方法院交通事件裁定        97年度交聲字第1696號
原處分機關  交通部公路總局臺中區監理所豐原監理站
異  議  人
即受處分人         甲○○
上列受處分人因違反道路交通管理處罰條例案件，對於交通部公
路總局臺中區監理所豐原監理站民國97年5月28日所為之裁決（
豐監稽違字第裁63－HC0000000號），聲明異議，本院裁定如下
：
    主  文
原處分關於罰鍰新臺幣陸萬元部分撤銷。
前項撤銷部分，甲○○不罰。
    理  由
一、原處分機關略以：異議人即受處分人（下稱受處分人）甲○
    ○駕駛車牌號碼ＢＬ三－三八一號重型機車，於民國（下同
    ）九十六年二月十四日二時三十分許，在潭子鄉○○路○段
    十九號處因「酒後駕車肇事，經醫院抽血酒測值一九四．二
    ＭＧ／ＤＬ，換算呼氣值為○．九七ＭＧ／Ｌ」違規，為臺
    中縣警察局豐原分局以中縣警交字第ＨＣ0000000號
    違反道路交通管理事件通知單舉發。受處分人駕照前於九十
    五年十一月三日因酒後駕車違規，於本站吊扣（一年）在案
    ，復於吊扣期間再有酒駕行為，本站遂依道路交通管理處罰
    條例第三十五條第三項規定，於九十七年五月二十八日以豐
    監稽違字第裁六三－ＨＣ0000000號裁決書，裁處罰
    鍰新臺幣（下同）六萬元，吊銷機車駕駛執照（已於九十六
    年三月二日執行），三年內不得考領，逾期則依裁決書處罰
    主文規定裁處，原處分並無不法等語。
二、聲明異議意旨略以：按行政罰法第二十六條明定一事不二罰
    原則，本人既經檢察官為緩起訴處分，並已繳納三萬元予財
    團法人臺灣兒童暨家庭扶助基金會臺中市分事務所，惟監理
    機關卻另行裁處罰鍰六萬元，請求撤銷該處分有關罰鍰部分
    ，爰聲明異議等語。
三、按汽車駕駛人飲用酒類或其他類似物後，其吐氣所含酒精濃
    度超過每公升○‧二五毫克或血液中酒精濃度超過百分之○
    ‧○五以上，不得駕車；駕駛汽車經測試檢定酒精濃度超過
    標準，處汽車駕駛人罰鍰一萬五千元以上六萬元以下，並當
    場移置保管該汽車及吊扣駕駛執照一年；汽車駕駛人經依第
    一項規定吊扣駕駛執照，並於吊扣期間再有第一項情形者，
    處新臺幣六萬元罰緩，並當場移置保管該汽車及吊銷其駕駛
    執照；汽車駕駛人曾依第三十五條第三項前段規定吊銷駕駛
    執照者，三年內不得考領駕駛執照，道路交通安全規則第一
    百十四條第二款、道路交通管理處罰條例第三十五條第一項
    第一款、第三項、第六十七條第二項定有明文。再者，一行
    為同時觸犯刑事法律及違反行政法上義務規定者，依刑事法
    律處罰之。但其行為應處以「其他種類行政罰」或得沒入之
    物而未經法院宣告沒收者，亦得裁處之。前項行為如經不起
    訴處分或為無罪、免訴、不受理、不付審理之裁判確定者，
    得依違反行政法上義務規定裁處之。本法所稱「其他種類行
    政罰」，指下列裁罰性之不利處分：限制或禁止行為之處分
    ：限制或停止營業、吊扣證照、命令停工或停止使用、禁止
    行駛、禁止出入港口、機場或特定場所、禁止製造、販賣、
    輸出入、禁止申請或其他限制或禁止為一定行為之處分，行
    政罰法第二十六條、第二條第一款亦有明定。惟依九十五年
    二月五日正式施行之行政罰法第二十六條第一項規定：「一
    行為同時觸犯刑事法律及違反行政法上義務規定者，依刑事
    法律處罰之。但其行為應處以其他種類行政罰或得沒入之物
    而未經法院宣告沒收者，亦得裁處之。」，此乃一行為同時
    造成刑罰法律與行政秩序罰規定發生競合適用之關係時，基
    於「一事不二罰」之法理，經由立法程序確立應以刑罰優先
    為原則，避免行為人承受過度且重複之處罰。此觀該條立法
    理由明確揭示：「一行為同時觸犯刑事法律及違反行政法上
    義務規定時，由於刑罰與行政罰同屬對不法行為之制裁，而
    刑罰之懲罰作用較強，故依刑事法律處罰，即足資警惕時，
    實無一事二罰再處行政罰之必要。且刑事法律處罰，由法院
    依法定程序為之，較符合正當法律程序，應予優先適用。但
    罰鍰以外之沒入或其他種類行政罰，因兼具維護公共秩序之
    作用，為達行政目的，行政機關仍得併予裁處，故為第一項
    但書規定。」，其理益明。是以前揭行政罰法中刑事法律處
    罰優先且不再處以行政秩序罰之目的，既係因為行為人已接
    受刑罰而足資警惕，且已發生懲罰之作用，即無使行為人陷
    於雙重處罰之不利益，則關於刑事法律處罰之範圍自應採取
    實質認定，凡刑事實體法或程序法中所規定客觀上剝奪行為
    人生命、自由、財產權利，主觀上亦因制裁之嚴厲性、痛苦
    性，其強度足以造成心理強制而間接達成矯正教化目的之處
    遇手段，皆應納入其中，而不以形式上符合刑法第三十二條
    至第三十四條所定主刑及從刑種類者為限，始與前揭法律規
    範之意旨相符。
四、經查：
  (一)本件受處分人甲○○上開酒後駕車除構成道路交通管理處罰
    條例第三十五條第一項第一款之交通違規事由外，亦已合於
    刑法第一百八十五條之三服用酒類不能安全駕駛動力交通工
    具而駕駛罪之構成要件，臺灣臺中地方法院檢察署檢察官於
    斟酌受處分人之犯後態度及公共利益之維護後，認以緩起訴
    處分為適當，乃於九十六年四月二日以九十六年度偵字第七
    二四九號為緩起訴處分，並於處分書中載明緩起訴期間為一
    年，受處分人應於收受緩起訴處分命令通知書之日起一個月
    內，向財團法人臺灣兒童暨家庭扶助基金會臺中市分事務所
    支付三萬元，受處分人業已繳足上開款項，此有前揭緩起訴
    處分書、轉帳收據單各一份在卷可憑。則受處分人上開違反
    刑事法律禁止規範之犯罪事實既已明確，僅因檢察官採取緩
    起訴處分之替代性刑事處遇手段，未將該案逕行起訴或聲請
    簡易判決處刑，致其後適用之刑事訴訟程序有所區別，然就
    受處分人負有包括支付一定金額予檢察官指定機構在內之義
    務觀察，其如未在上開指定期間內確實履行義務，依刑事訴
    訟法第二百五十三條之三第一項第三款之規定，受處分人將
    遭受撤銷緩起訴處分之不利益；反之，倘其確實遵守並履行
    各項緩起訴條件，除非合於刑事訴訟法第二百六十條所定情
    形之一，否則受處分人即無再就同一案件遭受刑事訴追之虞
    。從而，受處分人已因上開緩起訴處分而剝奪其財產權，主
    觀上前揭金錢給付義務亦具有強制性、懲罰性，雖不若易科
    罰金係以支付金錢作為自由刑之替代，惟經由緩起訴處分條
    件之履行使其免於遭檢察官發動起訴程序，仍具有替代刑罰
    之效果，廣義而言，應屬前揭所稱之「實質刑事法律處罰」
    ，而有行政罰法第二十六條第一項「一事不二罰」規定之適
    用（臺灣高等法院臺中分院九十五年度交抗字第四七七號裁
    定同此結論，可值參照）。
  (二)又法務部九十五年五月二十五日法律字第○九五○七○○三
    九三號函雖謂：行政罰法第二十六條第二項所稱「不起訴處
    分」包括「緩起訴處分」在內等語，惟該項乃例外得裁處行
    政秩序罰之補充規定，參諸該條文係將「不起訴處分」、「
    無罪」、「免訴」、「不受理」、「不付審理」等不能證明
    刑事被告犯罪或未曾使其實際接受刑罰之情形逐一臚列，顯
    然與該條第一項所指發生處罰競合之前提要件尚有未合，故
    有第二項仍依違反行政法上義務規定裁處之必要。本件緩起
    訴處分既非不能證明行為人之犯罪事實，且有支付一定金額
    之實質處罰，自與上開行政罰法第二十六條第二項列舉之不
    起訴處分等情形迥然有別，仍無從遽為比擬而為相同之處置
    。如若不然，則刑事被告如經法院循審判程序判處罰金或得
    以易科罰金之拘役或有期徒刑，均得以援用行政法罰第二十
    六條第一項之規定，免於處以行政秩序罰之雙重不利益；至
    於藉由緩起訴處分而節省司法資源者，在基於實質懲罰目的
    而其財產權遭受剝奪之餘，卻仍需繳納一定金額之行政罰鍰
    ，其結果勢必降低刑事被告接受緩起訴處分之意願，而反噬
    緩起訴處分替代繁複刑事審判程序之制度性機能。準此以言
    ，行政罰法第二十六條第二項既未將緩起訴處分列舉其中，
    本於「例外規定從嚴解釋」之法理及前揭說明，自不能將條
    文中「不起訴處分」之範圍，擴及於性質顯不相同之「緩起
    訴處分」，附此敘明。
五、綜上，原處分關於罰鍰六萬元部分，依行政罰法第二十六條
    第一項前段規定，即應依刑事法律處罰之，已無再依上開道
    路交通管理處罰條例第三十五條第一項第一款、第三項裁處
    行政罰鍰之餘地，受處分人據以聲明異議非無理由，原處分
    就此部分應予撤銷，另由本院為受處分人不罰之諭知。另吊
    銷駕駛執照，三年內禁考，因屬行政罰法所稱之其他種類行
    政罰，為兼顧維護公共秩序之目的，依同條項後段但書之規
    定，雖經依刑事法律處罰後，原處分機關仍得依法（道路交
    通管理處罰條例）併予裁處之，附此敘明。
六、據上論斷，應依道路交通管理處罰條例第八十七條第二項，
    道路交通案件處理辦法第二十條，裁定如主文。
中    華    民    國    97    年    6    月    19    日
                    交通法庭    法  官  陳如玲
上正本證明與原本無異。
如不服本裁定應於送達後五日內向本院提出抗告狀。
                                書記官  童淑芬
中    華    民    國    97    年    6    月    19    日


司法院資訊處製作；財團法人民間司法改革基金會備份。
